【裁判字號】    97,台上,2810
【裁判日期】    970626
【裁判案由】    偽造有價證券
【裁判全文】
最高法院刑事判決            九十七年度台上字第二八一０號
上  訴  人  甲○○（原名齊恆）
選任辯護人  林誌誠律師
上列上訴人因偽造有價證券案件，不服台灣高等法院台中分院中
華民國九十四年七月十九日第二審判決（九十四年度上訴字第八
三二號，起訴案號：台灣苗栗地方法院檢察署九十一年度偵字第
八三二號），提起上訴，本院判決如下：
    主  文
上訴駁回。
    理  由
一、偽造有價證券及偽造文書部分：
按刑事訴訟法第三百七十七條規定，上訴於第三審法院，非以判
決違背法令為理由，不得為之。是提起第三審上訴，應以原判決
違背法令為理由，係屬法定要件。如果上訴理由書狀並未依據卷
內訴訟資料，具體指摘原判決不適用何種法則或如何適用不當，
或所指摘原判決違法情事，顯與法律規定得為第三審上訴理由之
違法情形，不相適合時，均應認其上訴為違背法律上之程式，予
以駁回。本件上訴意旨略稱：（一）、偽造有價證券罪之構成要
件，除偽造行為外，並須有意圖供行使之用，始足當之。第一審
判決事實欄未記載上訴人甲○○（原名齊恆，於民國九十五年六
月二十六日更名）係意圖供行使之用而偽造之意旨，主文亦僅諭
知上訴人偽造有價證券，處……；且對所偽造本票之發票日，事
實欄並無記載，乃從刑竟宣告上訴人偽造之「九十年四月十八日
」本票一紙沒收，均有不當。原判決未予糾正，仍予以維持，自
屬違背法令。（二）、原審於最後審判期日，就上訴人之犯罪事
實，未逐一訊問，使其有逐一辯解機會；對於卷內一切證據文件
及證人證言，亦未逐一踐行提示或告以要旨之調查程序，其踐行
之訴訟程序顯屬違背法令等語。
惟查原判決認定上訴人有原判決事實欄所記載之偽造有價證券及
偽造文書犯行，係依憑上訴人相關供述、證人李貴富、湯鴻誠、
容明國、丁淑霞、蔡欣欣之證言、卷附上訴人簽立之切結書、偽
造之票號0000000號本票、付款欄中之「第參次款」項下
偽造「90.5.21、壹拾萬元正、蔡欣欣 」等字樣之不動產買賣契
約書、容明國書立之收據、委託議價契約書、勞工保險局九十三
年四月二日保承資字第09310142000 號函附上訴人之投保單位基
本資料查詢表、大眾銀行提出之明細分類帳及大苗房屋所開立之
統一發票影本等資料，予以綜合判斷，因而維持第一審依牽連犯
論處上訴人偽造有價證券罪刑之判決，駁回上訴人在第二審之上
訴，已詳予說明其所憑之證據及認定之理由。而以上訴人雖否認
有偽造有價證券及偽造文書之犯行，辯稱：伊雖用丁淑霞名義簽
發新台幣（下同）十五萬元本票，但這是應大眾銀行代書要求，
在簽約款及用印款支付同時簽發的；伊雖有在付款欄上簽蔡欣欣
名字，但伊沒有偽造私文書之故意等語。然原判決綜合上開證人
證言內容說明，容明國、丁淑霞夫妻交付丁淑霞印章之目的僅在
辦理系爭房地過戶之移轉登記事宜，從未授權上訴人以丁淑霞名
義簽發本票，亦不知上訴人有利用保管丁淑霞印章之機會，偽造
上開票面金額十五萬元之本票一紙交給大眾銀行。且容明國夫婦
於九十年四月十八日已將完稅及用印款十五萬元連同丁淑霞之印
章交予上訴人，要其將款項轉交銀行，豈會同意或授權上訴人再
簽發該十五萬元之本票交付銀行之理。足見該十五萬元之商業本
票，係上訴人侵占容明國交付之用印款十五萬元後，未徵得容明
國及丁淑霞夫妻之同意或授權，利用其保管丁淑霞印章之機會偽
造，交給大眾銀行，用以掩飾其侵占用印款十五萬元甚明。又上
訴人於九十年五月二十一日，向容明國收取購屋款十萬元後，未
交給大眾銀行，予以侵占入己後，在不動產買賣契約書最後之付
款欄中之「第參次款」項下，偽填「90.5.21 、壹拾萬元正、蔡
欣欣」之字樣，於同日將該不動產買賣契約書交回容明國等情，
已為上訴人所不否認。蔡欣欣亦證實未收到該十萬元，上述文字
非其所書寫。顯然上訴人係為掩飾其侵占容明國所交付之購屋款
十萬元之犯行，而起意在買賣契約書之收款明細表「第參次款欄
」內，偽造蔡欣欣之簽名署押，用以矇騙容明國、丁淑霞夫妻。
所辯無偽造文書之故意，自無足取。就上訴人否認犯罪，所辯各
節，認係卸責之詞，不足採信，於理由內予以指駁，所為論斷，
均有卷存資料可資覆按，從形式上觀察並無所謂違背法令之情形
。按刑法第一條所定罪刑法定主義，係限制刑法之適用或解釋，
不得超出法條文字所容許之範圍。有罪之判決書，應於主文載明
所犯之罪，固為刑事訴訟法第三百零九條所明定。但我國實體法
並未全然採取就各類型犯罪同時明定「罪名」之立法方式（如刑
法第三百二十條第一項竊盜罪、第三百二十八條第一項強盜罪）
，罪名如何記載，始堪謂為載明，法無明文。實務上，有罪判決
書主文欄關於罪名之記載，固以與論罪科刑法條所揭示之條文內
容相一致為準據；惟若無礙與其他罪名相區別，且與所適用法律
之構成要件意旨亦不致違反者，則簡省若干文字，以達扼要簡明
之旨，既不損法院對於案件所為終局判斷之意思，復不影響其刑
罰執行之明確依據，自難謂與罪刑法定原則有所違背。第一審判
決已明確認定記載上訴人犯刑法第二百零一條第一項之罪之事實
，並說明其理由及援用該法條，憑以諭知上訴人「偽造有價證券
」，此簡化記載之主文，並不致與其他罪名相混淆，更未與所適
用之法律有所扞格，原判決予以維持，自不容遽指為違法。又第
一審判決事實欄記載，上訴人為掩飾其侵占十五萬元用印款之犯
行，竟未獲得容明國及丁淑霞之同意，於九十（原判決誤載為九
十二年）年四月二十四日，在大眾銀行台中分行，以丁淑霞名義
簽發票面金額十五萬元之商業本票一紙（票據號碼為00000
00號），並持所保管丁淑霞之印章在本票上蓋章，而偽造丁淑
霞之本票，復將該偽造之本票，交給不知情之大眾銀行承辦人員
而行使之，用以替代十五萬元之用印款等情。雖未記載意圖供行
使之用而偽造之意旨，行文有欠周全，但從其全文記載以觀，上
訴人偽造後即執以行使交付大眾銀行承辦人員，亦足顯現上訴人
係意圖供行使之用而偽造該本票，自不足以影響法律之適用。是
原判決僅就此缺失予以補載，而未據以撤銷第一審判決，亦不得
指為違法。第一審判決主文諭知「偽造票面金額十五萬元之本票
一紙（票據號碼0000000號，發票人丁淑霞，發票日九十
年四月十八日）沒收」，括弧內之記載意在使該本票之內容更為
詳盡明確，且該本票影本已附卷，並採為判決之依據，自不致發
生混淆。上訴意旨指原判決及第一審判決事實欄均未記載該本票
發票日，主文此部分記載與事實記載矛盾，尚有誤會。審判期日
之訴訟程序，專以審判筆錄為證，刑事訴訟法第四十七條定有明
文。卷查原審於審判期日已將卷內筆錄、文書及其他證物，逐一
提示或告以要旨，訊問上訴人有無意見，對於犯罪事實亦一一訊
問，予以辯論之機會，有審判筆錄可稽。上訴意旨並未具體指摘
原審對何引為判決基礎之筆錄、文書或證物，未依法提示或告以
要旨，以及何部分之犯罪事實未經調查訊問，泛詞指摘原判決關
於此部分違法，難認係依據卷內訴訟資料執為指摘之適法上訴第
三審理由。此部分上訴為違背法律上之程式，應予駁回。
二、業務侵占部分：
按刑事訴訟法第三百七十六條所列各罪之案件，經第二審判決者
，不得上訴於第三審法院，為該法條所明定。本件上訴人牽連犯
業務侵占部分，原審係依刑法第三百三十六條第二項論處罪刑，
屬刑事訴訟法第三百七十六條第三款之案件。依首開說明，既經
第二審判決，自不得上訴於第三審法院。縱認此部分與前述上訴
人偽造有價證券及偽造私文書部分有牽連關係，為裁判上一罪，
但其偽造有價證券及偽造私文書部分之上訴為不合法，本院應從
程序上予以駁回，而無從為實體上判決，對於輕罪部分之此部分
，亦無從適用審判不可分原則，為實體上審判。上訴人等竟復一
併提起上訴，顯為法所不許，應予駁回。
據上論結，應依刑事訴訟法第三百九十五條前段，判決如主文。
中    華    民    國  九十七  年    六    月  二十六  日
                      最高法院刑事第一庭
                          審判長法官  董  明  霈
                                法官  林  茂  雄
                                法官  張  祺  祥
                                法官  賴  忠  星
                                法官  蕭  仰  歸
      本件正本證明與原本無異
                                      書  記  官
中    華    民    國  九十七  年    六    月   三十   日
                                                     v


司法院資訊處製作；財團法人民間司法改革基金會備份。
